【裁判字號】    96,訴,4280
【裁判日期】    970402
【裁判案由】    誣告等
【裁判全文】
臺灣高雄地方法院刑事判決              96年度訴字第4280號
公  訴  人  臺灣高雄地方法院檢察署檢察官
被      告  乙○○
                      樓
選任辯護人  吳玉豐律師
上列被告因誣告等案件，經檢察官提起公訴（96年度偵字第1876
4號、18765號），本院判決如下：
    主  文
乙○○無罪。
    理  由
一、公訴意旨略以：被告乙○○明知告訴人甲○○並非受雇於被
    告為其處理寺廟行政會計及財務收支等業務，亦未保管其所
    有彰化銀行岡山分行第00000000000-000 號帳戶，亦無未經
    其同意而簽署「乙○○」署押，偽造提領新臺幣（下同）3,
    400,000 元之提款單等事實，竟意圖使告訴人受刑事處分，
    於民國91年12月20日向臺灣高雄地方法院檢察署提出告訴，
    誣指告訴人受僱於被告，並為其處理寺廟行政會計及財務收
    支等業務，且保管其所有彰化銀行岡山分行第00000000000-
    000 號帳戶，未經被告同意而簽署「乙○○」署押，偽造提
    領340 萬元之提款單等事實，而誣告告訴人涉有刑法偽造文
    書、詐欺等罪嫌，經臺灣高雄地方法院檢察署檢察官以92年
    度偵字第8869號提起公訴，由本院以94年度訴字第909 號判
    決無罪，再經臺灣高雄地方法院檢察署檢察官提起上訴，經
    臺灣高等法院高雄分院以95年度上訴字第794 號判決上訴駁
    回，案經確定；又被告既明知告訴人並無未經其同意而簽署
    「乙○○」署押，偽造提領3,400,000 元之提款單等事實，
    竟另基於偽證之犯意，於94年7 月5 日，在本院94年度訴字
    第909 號甲○○偽造文書等案件審理中，到庭供前具結後虛
    偽證稱：「在90年甲○○離開時，我發現被告（即甲○○）
    盜領3,400,000 元」等語，對於案情有重要關係事項，為不
    實之證述。嗣經本院以94年度訴字第909 號判決告訴人無罪
    ，再經檢察官提起上訴，經臺灣高等法院高雄分院以95年度
    上訴字第794 號判決上訴駁回，案經確定，因認被告涉有刑
    法第169 第1 項之誣告罪及第168 條之偽證罪嫌等語。
二、證據能力部分：
  (一)按被告以外之人於審判外向法官所為之陳述，得為證據，刑
    事訴訟法第159 條之1 第1 項定有明文。本件證人高堡霖、
    江春櫻，分別於本院94年度訴字第909 號偽造文書案件中向
    法官所為之證述，在其任意陳述之信用性無疑之情況下，其
    證述依法均具有證據能力。辯護人固於本院準備程序中爭執
    證人高堡霖、江春櫻所為證述係屬傳聞證據，而無證據能力
    云云，惟查本院所援引證人高堡霖、江春櫻所為證詞（詳後
    述）均係證人親身見聞之事實，此業經證人證述明確，核無
    辯護人所述轉述自甲○○之情存在，是與所謂傳聞證據尚屬
    有間，辯護人前開所辯容有誤會。至辯護人另爭執告訴人甲
    ○○未經具結部分證詞之證據能力，惟本件並未援引未經告
    訴人具結之證詞作為認定事實之依據，自無就此等證詞是否
    具證據能力為進一步審究之必要，附此敘明。
  (二)按被告以外之人於審判外之陳述，雖不符刑事訴訟法第159
    條之1 至第159 條之4 之規定，而經當事人於審判程序同意
    作為證據，法院審酌該言詞陳述或書面陳述作成時之情況，
    認為適當者，亦得為證據；當事人、代理人或辯護人於法院
    調查證據時，知有第159 第1 項不得為證據之情形，而未於
    言詞辯論終結前聲明異議者，視為有前項之同意，刑事訴訟
    法第159 條之5 定有明文。本件所援引之各項證據（詳後述
    ），固有部分屬傳聞證據，然公訴人、被告及其辯護人於本
    院調查證據時，均知有前開第159 第1 項不得為證據之情形
    ，且於言詞辯論終結前，均未聲明異議，且本院審酌該等證
    據作成時之狀況，並無違法取證之情事，且無不宜作為證據
    之情形，依前開說明，爰認均有證據能力，合先敘明。
三、按犯罪事實應依證據認定之，無證據不得認定犯罪事實，不
    能證明被告犯罪者，應諭知無罪之判決，刑事訴訟法第154
    條第2 項、第301 條第1 項分別定有明文。次按刑事訴訟法
    第161 條規定：檢察官就被告犯罪事實，應負舉證責任，並
    指出證明之方法。因此，檢察官對於起訴之犯罪事實，應負
    提出證據及說服之實質舉證責任。倘其所提出之證據，不足
    為被告有罪之積極證明，或其指出證明之方法，無從說服法
    院形成被告有罪之心證，基於無罪推定之原則，自應為被告
    無罪判決之諭知，最高法院92年度台上字第128 號判例意旨
    可資參照；又按刑法第168 條之偽證罪，係以證人於案情有
    重要關係之事項，故意為虛偽之陳述為構成要件之一，而所
    謂「虛偽之陳述」，必須行為人以明知不實之事項，故為虛
    偽之陳述，始為相當；質言之，必須行為人主觀上明知反於
    其所見所聞之事項，故意為不實之陳述而言，如上訴人就其
    聽聞而為證述，或因誤會或記憶不清而有所錯誤，因欠缺犯
    罪故意，均與故為虛偽陳述之犯罪構成要件有間，則不能以
    本罪相繩，最高法院92年度台上字第4895號判決意旨可資參
    照。末按誣告罪之成立，須其申告內容完全出於憑空捏造，
    若所告尚非全然無因，或有出於誤會，或懷疑有此事實，只
    因缺乏積極證據證明致被誣告人不受訴追處罰者，則當難遽
    以誣告罪相繩，最高法院43年度台上字第251 號著有判例可
    資參照。
四、公訴意旨認被告乙○○涉有刑法第169 第1 項之誣告、第16
    8 條之偽證犯行，無非係以：(1)證人高堡霖於94年7 月5 日
    本院審理中證述，可證被告經常委託告訴人處理帳戶匯款事
    宜，但被告之金融帳戶存摺、印章並非交由告訴人保管，且
    告訴人並非受僱於被告；(2)證人即告訴人甲○○之證述；(3)
    被告於91年12月20日向臺灣高雄地方法院檢察署提出之告訴
    狀，指訴告訴人盜領其存款340 萬元；(4)本院94年度訴字第
    909 號判決書、台灣高等法院高雄分院95年度上訴字第794
    號判決書，及被告於94年7 月5 日本院審理中之證述等為其
    論據。然訊據被告固不否認有於前揭時地，具狀對告訴人提
    出告訴，指訴告訴人有未經其同意提領其帳戶內340 萬元，
    及以證人身份在本院94年7 月5 日審理中證述上開告訴人盜
    領其存款等情，惟堅詞否認有何誣告或偽證犯行，並辯稱：
    告訴人確實未經伊同意便冒用伊名義領了340 萬元等語，經
    查：
  (一)被告於91年12月20日以告訴人甲○○未經其同意，偽造其署
    押、提款單，提領其所有彰化銀行岡山分行第00000000000-
    000 號帳戶內340 萬元之事實，具狀向臺灣高雄地方法院檢
    察署告訴甲○○涉嫌偽造文書，經該署受理告訴後以92年度
    偵字第8869號偽造文書案件偵查並提起公訴，嗣經本院於95
    年3 月29日以94年度訴字第909 號判決無罪，且經臺灣高等
    法院高雄分院95年度上訴字第794 號判決駁回上訴確定等節
    ，已據被告供陳不諱，並有台灣高雄地方法院檢察署92年度
    偵字第8869號、本院94年度訴字第909 號、臺灣高等法院高
    雄分院95年度訴字第79 4號判決書在卷可憑，是上開事實固
    堪予認定，然本件尚應審究者為被告是否明知告訴之內容係
    屬不實，而仍提出前開告訴，及於本院94年7 月5 日審理中
    為前開證述。
  (二)被告於本院審理中供陳：伊常常委託甲○○至銀行幫忙處理
    匯款、提款事宜等語（見本院卷第80頁），核與證人甲○○
    於本院審理中證稱：伊所開設之公司有在匯款、轉帳，被告
    是伊請來講經的，所以有時會託伊幫忙做轉帳工作，但被告
    印章、存摺並未存放在伊處，被告委託伊匯款時提款單都是
    由伊先填好，再請被告蓋章，章在被告身上，由被告親自蓋
    ，伊未曾替被告蓋過，此種情形應該有1 、20次，次數已數
    不清，1 、2 年來都是如此等語（見本院卷第61至64頁），
    及證人高堡霖、江春櫻於94年7 月5 日本院審理中分別證述
    ：伊知道甲○○幫被告處理帳戶資金往來之事，甲○○於90
    年12月6 日提領340 萬元當天，由甲○○將提款條上金額寫
    好，再由被告在僧寶寺親自於提款條上蓋章；伊知道被告多
    次拜託甲○○至銀行提匯款，曾見過被告多次在上課時或住
    處門口在提款條上蓋章等語（95年度他字第9504號偵查卷第
    65至67頁、第69至71頁）均互核相符，是被告雖就其雇用告
    訴人處理寺廟行政會計及財務收支等業務，及委由告訴人保
    管其所有彰化銀行岡山分行第00000000000-000 號帳戶存摺
    、印章等節之供詞，與告訴人前開指訴迥異，且未能提出確
    切之證據證明，致未能為本院94年度訴字第909 號、臺灣高
    等法院高雄分院95年度訴字第794 號等判決採信，然綜觀證
    人前開證詞，均一致證稱告訴人常受被告之委託前往銀行處
    理提匯款事宜等語，此核與被告前開供述相符，故縱無充分
    證據足資證明被告與告訴人間具雇傭關係存在，然告訴人常
    受被告之委託前往銀行處理提匯款事宜之情應屬不爭之事實
    ，而堪認定。又告訴人於本院及另案偵審程序中屢次指訴被
    告積欠其多筆借款，借款總額累計已逾2 千餘萬元，並提出
    「現金轉匯入乙○○各銀行帳戶」明細表（88年12月24日至
    90年12月5 日）、「匯款至被告上海商銀鳳山分行明細」、
    「匯款至被告高雄區中小企銀澄清分行明細」各1 紙、轉帳
    支出傳票、轉帳收入傳票、取款憑條、匯款申請書等匯款相
    關憑證共104 紙等書證為憑（見93年度他字第20 26 號偵查
    卷第156 至221 頁），參以證人高堡霖、江春櫻於94年7 月
    5 日本院審理中另分別證述：89年至90年間，伊知道被告與
    甲○○間財務情形，被告負債約1500萬元，但伊不知被告與
    甲○○間如何還款；伊知道被告常向甲○○借錢，且在90年
    年底時，被告還向甲○○借款200 萬元等語（見95年度他字
    第9504號偵查卷第63、71頁），依此可見被告不僅常委託告
    訴人至銀行代為處理提匯款事宜，且其所有之帳戶與告訴人
    之帳戶間常有資金往來之交易紀錄。
  (三)又被告雖於本院審理中否認曾向告訴人為借貸，並辯稱：告
    訴人匯至伊帳戶之金錢應是伊的錢，由伊另一個帳戶匯過來
    ，伊未曾向告訴人借錢，僅曾簽發24張面額各10萬元之支票
    交給告訴人，委請告訴人向莊百輝借錢，至於告訴人為何會
    於90年12月5 日匯款140 萬元至伊帳戶內，伊並不清楚等語
    （見95年度他字第9504號偵查卷第80至83頁、本院卷第80頁
    ），且援引證人即僧寶寺之信眾柯甲○○、許玉佩、楊瑤琴
    、陳美玉、謝明珠於94年3 月3 日偵查中分別具結證稱：伊
    於82年間便在舊廟社認識甲○○及被告，甲○○有在舊寺院
    修行，在新寺廟時師父（指被告）有請甲○○當總管，有包
    括財務；伊於90年間在新廟社認識被告、甲○○，甲○○應
    該有負責被告之財務管理；伊於89年認識甲○○，師父（指
    被告）什麼事都交給甲○○處理，伊有看到其他師姐拿錢給
    師父，師父再拿給甲○○，伊看到林惠慈師姐拿一筆10萬元
    給被告，故認為係甲○○在管理；法會的錢是交給甲○○，
    35萬元交給師父，寺院落成後師父拿帳冊給伊等看，且向伊
    等說是甲○○做的，因此帳冊關係所以認為是甲○○在管理
    捐款的錢；甲○○有在管理捐款的錢，因為有時師父不在時
    ，伊便把法會的錢交給甲○○，所以認為甲○○有在管理等
    語為憑（見93年度他字第2026號偵查卷第391 至397 頁），
    另復提出告訴人親筆書寫之記事本影本15紙為佐證，經本院
    詳予核閱該記事簿，依該記事簿記載內容所示，確有「90
    年6 月份弘法費匯入師父土地銀行帳戶內、90年8 月支出給
    師父5 萬、2 萬、90年12月206 萬元結清入師父戶頭」等文
    字（見上開偵查卷第288 至302 頁），就此質諸告訴人於本
    院審理中陳稱：該等記事簿內容是伊自己寫的，記載的內容
    是要記給伊先生看，第二部分是護持會對外募款的收款明細
    ，最後面是建寺的工程款，與帳冊無關，記事簿也有記載伊
    匯給被告部分的日期及金額，是並無受被告委託處理募款的
    錢等語（見本院卷第64至66頁），綜觀前開事證，告訴人與
    被告就彼此間金錢轉匯紀錄目的之解釋雖互有出入，惟就渠
    等所有帳戶間有多筆資金來往交易紀錄之情，所為陳述則無
    二致，從而，被告與告訴人間於88年至90年間金錢往來關係
    甚為複雜之情，足堪採認。
  (四)承上所述，被告與告訴人間於前開期間金錢往來關係甚為複
    雜之情既已敘明如前，被告於本院審理中復供陳：與告訴人
    間從未對過帳，完全信任告訴人等語（見本院卷第80頁），
    此核與告訴人於本院審理中證述：與被告間未曾對過帳，僅
    留有匯款單可做為證據等語相符（見本院卷第64頁），參以
    告訴人所有之前開記事本僅記載部分與被告間資金往來之紀
    錄，而仍多有遺漏未載之情（如90年12月5 日匯款予被告14
    0 萬元部分），此亦為告訴人於本院審理中自承（見本院卷
    第65頁），顯見被告與告訴人間非但金錢往來關係複雜，且
    各筆資金往來之目的，因乏帳冊可查，彼此間又未定期對帳
    ，被告非無因此混淆誤認或記憶不清之可能，又被告於本院
    審理中供陳：雖於90年間即知告訴人自伊帳戶提領340 萬元
    之事，係因告訴人一直對伊興訟，始遲至逾1 年後即91年12
    月20日始具狀對告訴人提出偽造文書之告訴等語（見本院卷
    第81頁），可見被告係因與告訴人間訟爭不止，始生另提訴
    訟以為反擊之動機甚明，則被告於88年至90年間，就與告訴
    人間各筆資金之往來目的、數額等，區辨已有困難，遑論事
    隔逾1 年後，決意就塵封往事提起前開告訴之際，因事隔久
    遠而有淡忘、誤記之情，致就告訴人提領340 萬元之緣由有
    所誤認，衡情當仍與常情相符，況告訴人就其所提領之340
    萬元中是否包括償還以莊百輝名義借款予被告之240 萬元乙
    節，於本院94年度訴字第909 號、臺灣高等法院高雄分院95
    年度訴字第794 號偽造文書案件中曾多次指稱其自被告帳戶
    提領340 萬元之原因，係被告為清償於90年間委由其向外借
    款之240 萬元（即指以莊百輝名義借款與被告之部分），並
    經台灣高等法院高雄分院以前開判決認明屬實後（見95年度
    他字第9504號偵查卷第25頁），竟又於本院審理中改證稱：
    「（問：清償這240 萬元部分，是要以支票清償，本案你提
    領340 萬元所要清償的債務，不包括莊百輝名義的240 萬元
    ？）是。（問：為何妳於偽造文書案高院95年上訴794 號卷
    內妳把這240 萬元向法院提出作為提領被告340 萬元的證據
    ？）這是兩件事。」等語，且進一步自承：因為被告跟伊借
    的錢太多，伊自己也記不清了等語明確（見本院卷第68頁）
    ，準此，告訴人身為債權人暨受被告之託至銀行處理提匯款
    事宜之人，就其自身從被告帳戶提領340 萬元之緣由尚且未
    能明確區辯，豈能依此苛責被告未詳予究明，即率爾提出前
    揭告訴，由此益證被告係因出於誤會，或懷疑有此事實而為
    前開申告或證述，佐以被告就告訴人自其彰化銀行岡山分行
    第00000000000-000 號帳戶內提領340 萬元之事實，已提出
    彰化銀行岡山分行匯款回條聯影本2 紙、放款支出傳票及存
    款簿影本各1 紙、存款憑條影本各1 紙等書證為據（見上開
    偵查卷第95至99頁），足徵其所為前開告訴及證詞並非全然
    出於憑空捏造，公訴人復未能提出其他積極事證使本院就被
    告有明知不實之事項，故為虛偽之證述或捏造犯罪事實而為
    申告等節形成毫無合理懷疑之心證，自難僅憑因缺乏積極證
    據證明，致告訴人於前揭案件獲判無罪，即遽以誣告、偽證
    等罪名相繩。
  (五)綜上，公訴意旨所提之證據，尚難證明被告所提告訴甲○○
    偽造文書之內容，確係完全出於憑空捏造，或有明知不實之
    事項，故意為不實證述之犯意存在，自與誣告、偽證罪之構
    成要件不符，揆諸前述說明，實難認被告有誣告及偽證犯行
    ，此外，復查無其他積極證據足證被告涉犯此等犯行，依前
    述說明，自應為被告無罪之諭知。
據上論斷，應依刑事訴訟法第301 條第1 項，判決如主文。
本案經檢察官丙○○到庭執行職務。
中    華    民    國    97    年    4     月     2    日
                  刑事第四庭  審判長法  官  陳  箐
                                    法  官  王參和
                                    法  官  鄭凱文
以上正本證明與原本無異。
如不服本判決應於收受本判決後10日內向本院提出上訴書狀，並
應敘述具體理由，如未敘述上訴理由者，應於上訴期間屆滿後20
日內補提理由書狀於本院（均須按他造當事人之人數附繕本）「
切勿逕送上級法院」。
                                    書記官  蕭家玲
中    華    民    國    97    年    4     月    3    日


司法院資訊處製作；財團法人民間司法改革基金會備份。
